臺灣臺中地方法院刑事判決　　　　　　　94年度訴字第2160號
公　訴　人　臺灣臺中地方法院檢察署檢察官
被　　　告　甲○○
　　　　　　丁○○
共　　　同　詹漢山律師
選任辯護人
上列被告因偽造有價證券案件，經檢察官提起公訴（93年度偵字
第18753號），本院判決如下：
    主    文
甲○○共同行使變造之有價證券，處有期徒刑壹年肆月。扣案變
造之「雅典金牌」吉時樂公益彩券壹張沒收。緩刑肆年，緩刑期
內付保護管束。
丁○○共同行使變造之有價證券，處有期徒刑壹年貳月。扣案變
造之「雅典金牌」吉時樂公益彩券壹張沒收。緩刑肆年。
    犯罪事實及理由
一、甲○○、丁○○係夫妻，在臺中縣太平市○○路○段二一四
    號共同經營三泰彩券行，民國九十三年八月十一日十四時許
    ，某不詳年籍者持經變造之中獎金額新臺幣（下同）三十萬
    元「雅典金牌」吉時樂彩券一張（彩券號碼0000000
    00000），至三泰彩券行向甲○○佯稱中獎三千元欲兌
    獎，詎甲○○因該獎券依外觀觀察係中獎三十萬元，竟起貪
    念，旋接受兌換該彩券並交付三千元予該不詳年籍男子，惟
    嗣甲○○、丁○○均明知該彩券並未中獎係屬變造之彩券，
    竟因不甘受損，共同基於犯意之聯絡，於同年月十三日，推
    由丁○○持該彩券至臺中市○區○○路一段一百六十號臺北
    銀行（現為臺北富邦商業銀行股份有限公司，下稱臺北銀行
    ）臺中分行，向臺北銀行行員徐秀綺兌換三十萬元之彩金，
    惟經徐秀綺以臺北銀行之兌獎機器核對，發現該彩券係屬變
    造，乃由臺北銀行函送偵查機關查獲。
二、訊據被告甲○○、丁○○固不否認以三千元代價接受年籍不
    詳男子兌換上開變造彩券，嗣並由被告丁○○持該彩券至臺
　　北銀行臺中分行兌換等情，惟均矢口否認有行使變造彩券之
  　犯行，均辯稱：伊等對彩券業務並不熟悉，不知該彩券係屬
    變造，伊等若知悉該彩券係屬變造，即不會持至臺北銀行臺
    中分行兌獎云云。經查：
（一）被告甲○○交予被告丁○○持至臺北銀行臺中分行兌獎之
      上開彩券一張，係屬變造（該彩券比賽一欄，您的分數為
      ２４７，對手的分數原始結構為２５３，遭變造為２３３
      ，而獎金欄為三十萬元；依遊戲中獎規則，若您的分數大
      於對手的分數，即得對應獎金欄的獎額，亦即該獎券對手
      的分數經變造後使之小於您的分數而中獎），原券並未中
      獎一節，此有臺北銀行九十三年八月三十日以北銀總彩字
      第九三二○六七二○○○號函一紙在卷可稽（九十三年度
      偵字第一八七五三號卷第四十四頁），並有變造彩券一紙
      扣案足佐。
（二）三泰彩券行係屬公益彩券乙類經銷商，其負責人為乙○○
      ，嗣乙○○於九十三年五月二十日委託被告丁○○、甲○○經營等情，業據證人乙○○證述明確，並有公益彩券經
      銷商資料表、委託契約各一份在卷可稽（同前偵卷第十三
      頁、本院卷第三十二頁），又三泰彩券行於被告甲○○、
      丁○○經營期間，僅僱用一位員工丙○○（原名陳詩樺）
      ，且證人丙○○每月休假四日，休假期間係由被告甲○○
      負責經營，另被告甲○○、丁○○於店內事務忙碌時亦會
      到店內幫忙等情，業據證人丙○○證述在卷（本院卷第八
      十七、八十八頁），參以被告丁○○於警詢供稱：「（問
      ：目前從事何業）目前在臺中縣太平市○○路○段二一四
      號受朋友委託經營三泰彩券行」等語（同前偵卷第五頁）
      ，被告甲○○於警詢供稱：伊確有幫太太經營三泰彩券行
      等語（同前偵卷第七頁），足認被告甲○○、丁○○確有
      共同實際經營三泰彩券行之事實，則以彩券行之業務既不
      外乎販售彩券及兌領彩券，被告甲○○、丁○○既實際經
      營，其等對相關經營事項，自具有相當之專業知識，被告
      甲○○、丁○○辯稱其等不具專業知識一節，顯不可採。
（三）投注機辨識立即型彩券是否中獎除先以肉眼辨識外觀，並
      須透過掃描彩券條碼方式或以投注機鍵入之方式輸入彩券
      號碼，並鍵入已刮除區上之認證碼，透過電腦連線認證，
      投注機螢幕即顯示是否中獎，若為偽、變造彩券者，投注
      機會回應彩券未中獎之訊息等情，此有臺北銀行九十四年
      九月二十一日北富銀總彩字第○三八一二號函及函附之公
      益彩券經銷商手冊一份（含「兌獎須知」、「投注機操作
      說明」、「彩券遊戲規則篇之立即型彩券遊戲規則」）在
      卷可稽（本院卷第三十一頁、四十四、五十六反面、六十
      八頁），被告甲○○、丁○○既實際經營彩券行並具相當
      專業知識，其等對兌領彩券之流程及得以投注機檢驗彩券
      是否偽、變造，自亦有認識，參以本案被告甲○○以三千
      元收受本案彩券之緣由，業據被告甲○○供稱：「當天我
      在櫃台裡面，客人來說我有一張三千元的彩券可以換給我
      嗎？我還沒看到彩券就先回說可以，他把彩券拿出來給我
      ，我一看是三十萬元，就起了貪念，就趕快從自己口袋拿
      出三千元給他，他拿了隨即就走，前後不到三十秒」等語
      ，亦即被告甲○○之所以會遭詐騙，顯係因自己之貪念及
      該不及三十秒之反應時間所致，又被告二人嗣既將該彩券
      留存二日後始由被告丁○○持往臺北銀行兌獎，則以被告
      甲○○、丁○○收受彩金金額如此龐大之兌獎，且嗣已有
      相當之時間得予查證，衡情豈有不以投注機檢驗彩券是否
      確有中獎之理，堪認被告甲○○、丁○○對該彩券並未中
      獎而係屬變造一節，顯有認識。
（四）被告共同選任辯護意旨另略以：１、被告二人頂下彩券店
      僅二個月的時間，且被告二人未受訓練，故檢察官稱被告
      二人有經營彩券的專業能力應不符合。２、北銀的專業人
      員以肉眼都看不出系爭彩券係變造。３、投注機只能辨別
    　是否中獎，不能辨別是否經過變造，投注機如果顯示沒有
      中獎，有可能是電腦壞掉。４、如果被告二人明知彩券是
    　變造，要無可能挑戰臺北銀行的專業持往兌獎，亦無可能
      於臺北銀行承辦人查覺後填寫彩券問題處理單等語。惟查
      ：被告二人係實際經營彩券行，已如前述，參以被告二人
      既僅只僱用店員丙○○一人，足見其經營規模非鉅，又被
      告二人正值青壯之年，亦受有相當之教育，此有被告二人
      警詢年籍、學歷資料在卷可稽，而投注機之操作不外販售
      、兌領彩券，其中兌領彩券之流程，已如前述，核其流程
      亦顯非繁雜或須具特殊之技術，是被告二人縱未受臺北銀
      行正式之訓練，亦應具經營彩券及操作投注機之基本能力
      ，前揭辯護意旨１部分要不足採；又本案遭變造之彩券確
      以肉眼觀察無法檢驗是否偽、變造，然藉由投注機之操作
      檢驗，則能檢驗該彩券是否確有中獎，是以若依肉眼觀察
      為中獎之彩券嗣經操作投注機確顯示未中獎時，則對該彩
      券係屬偽、變造自有認識，況被告二人既將該彩券留存二
      日始持以兌獎，其間已有相當之時間查證，辯護意旨以有
      可能係電腦壞掉云云，不惟與被告二人所辯不會操作投注
      機一節相矛盾，且與常情有違，是前揭辯護意旨２、３部
      分均不足為被告有利之認定；再持本案變造彩券向被告甲○○詐騙兌獎者既係故意詐騙，其對獎券行業者有可能以
      投注機發現所持之彩券係屬變造一節自有預見，乃其竟仍
      持向被告兌換，其犯罪手段及心態上無非係以僥倖之心並
      欲利用人性之貪念而為，亦即其主觀上認為其所為不當然
      會遭獎券業者發覺，縱遭發覺，其亦得有其遁詞，同理，
      本案被告持向臺北銀行兌領，客觀上臺北銀行雖確有極大
      之可能發覺，惟被告二人於收受後應已知悉該獎券並未中
      獎，已如前述，乃其等刻意將獎券留存二天，自無可能係
      因認該兌獎者會將獎券取回，被告二人留存獎券二日後竟
      仍持獎券兌獎，顯亦係存僥倖之心，且認縱遭發覺亦得籍
      詞卸責之故，簡言之，亦即犯罪者本即心存僥倖，要不得
      以其犯罪手段遭發覺可能之高低一節，憑認被告有無犯罪
      之可能，是被告二人明知彩券係屬變造竟仍持獎券向臺北
      銀行兌獎，要與事理無違，至被告丁○○固有填寫臺北銀
      行問題彩券申請表（同前偵卷第十頁），惟該申請表係由
      臺北銀行承辦人徐秀綺發覺獎券無法兌獎後始請被告丁○○填寫一節，業據證人徐秀綺證述在卷（同前偵卷第五十
      六頁），核與被告丁○○供述情節相符（本院卷第二十二
      頁），被告丁○○既係遭發覺後因臺北銀行承辦人之請始
      填寫該申請表，又其前往兌獎前既係存僥倖之心且認縱遭
      發覺亦得籍詞卸責，則被告丁○○應臺北銀行承辦人之請
      並具留年籍資料，亦難憑為被告二人有利之認定。
（五）綜上所述，本案事證明確，被告二人所辯顯不足採，被告
      二人犯行均堪予認定。
三、按臺北銀行發行之吉時樂公益彩券，其對獎方式係由持券者
    刮除其上之塗膜後，以塗膜下方所顯示之內容決定是否中獎
    ，在未刮除塗膜前亦得由持券之人依定價或另行約定之價格
    轉售，是以未刮除塗膜之吉時樂公益彩券，依其內容足以表
    徵持券人具有轉售及以刮除塗膜之方式而對獎之權利，此項
    權利並具有財產價值，且行使（如對獎、買賣等）此項權利
    之時亦以該彩券之占有為必要，核屬刑法所定之有價證券。
    查本件被告二人行使之變造吉時樂公益彩券，係將原已刮除
    其上銀色塗膜未中獎而已無價值之真正公益彩券，將其比賽
    一對手的分數原始結構由２５３變造為２３３，使其外觀成
    為中獎彩券之形式，已如前述，雖已刮除未中獎之公益彩券
    因已不具表彰任何財產上權利之性質，而失其有價證券之屬
    性，然經無製作權人變造後，其外觀即成為已中獎之公益彩
    券，而創設原已不存在之權利，形式上即得以買賣或對獎，
    自屬變造之有價證券。核被告甲○○、丁○○所為，係犯刑
    法第二百零一條第二項之行使變造有價證券罪。起訴書固誤
    載被告甲○○、丁○○所為係犯同條項之行使偽造有價證券
    罪，惟此業據公訴人於本院審理中更正，併此敘明。爰審酌
    被告甲○○、丁○○素行尚佳，此有臺灣高等法院被告全國
    前案紀錄表一紙在卷可按，行為之手段、造成社會交易秩序
    之危害及損害非鉅，本案就犯罪動機部分，顯係肇因於被告
    甲○○不甘受損，又被告二人犯罪後均否認犯行之態度等一
    切情狀，量處如主文所示刑，以示儆懲。復查緩刑之宣告，
    除應具備一定條件外，並須有可認為以暫不執行刑罰為適當
    之情形，始得為之，此屬法院裁判時得依職權裁量之事項，
    查本案被告二人素行尚佳，其經此教訓，應知所警惕，本院
    綜核各情，認被告二人所宣告之刑，以暫不執行為適當，爰
    就被告二人併予宣告緩刑四年，又本案被告二人觸犯上開犯
    行既係肇因於被告甲○○，被告甲○○自應更勇於接受法律
    應有之制裁效果，乃其怯於面對，否認犯行，顯見犯後，尚
    未能完全正確調整法律認知心態，為輔助被告甲○○建立正
    確法治觀，本院認被告甲○○於緩刑期內，有交付專業觀護
    人員，以專業化方式導正之必要，爰諭知被告甲○○於緩刑
    期內付保護管束。扣案「雅典金牌」吉時樂公益彩券一張，
    係變造之有價證卷，應依刑法第二百零五條之規定併為沒收
    。
據上論斷，應依刑事訴訟法第二百九十九條第一項前段，刑法第
二百零一條第二項、第二百零五條、第七十四條第一款、第九十
三條第一項，罰金罰鍰提高標準條例第一條前段，判決如主文。
中　　華　　民　　國　　94　　年　　11　　月　　2　　日
                  台灣台中地方法院刑事第二庭
                          審判長法  官  蔡名曜
                                法  官  陳姵君
                                法  官  郭書豪
上正本證明與原本無異。
如不服本判決，應於送達後十日內向本院提出上訴狀（須附繕
本），上訴於台灣高等法院台中分院。
                                書記官  陳美虹
中　　華　　民　　國　　94　　年　　11　　月　　3 　　日
附錄論罪科刑法條
附錄本案論罪科刑法條全文：
再按被告觸犯上開罪行，自應勇於接受法律應有之制裁效果，以
確實除違法不當行為，乃其怯於面對，否認犯行，顯見犯後，
尚未能正確調整法律認知心態，為輔助被告建立正確法治及人生
觀，本院認被告於緩刑期內，有交付專業觀護人員，以專業化方
式迅速將被告導入正軌之必要，爰諭知被告於緩刑期內付保護管
束。中華民國刑法第201條
意圖供行使之用，而偽造、變造公債票、公司股票或其他有價證
券者，處三年以上十年以下有期徒刑，得併科3000元以下罰金。
行使偽造、變造之公債票、公司股票或其他有價證券，或意圖供
行使之用，而收集或交付於人者，處一年以上七年以下有期徒刑
，得併科3000元以下罰金。
